---
title: "Cas pratiques"
subtitle: "Quatre études de cas approfondies sur les statistiques d'entreprises"
description: "Mettre en pratique les connaissances acquises avec des études de cas réels : démographie d'entreprises, comparaison sectorielle, comparaison européenne, analyse régionale."
author: "Formation StatEntreprises"
date: last-modified
toc: true
---

::: {.learning-box}
#### 🎯 Objectifs des cas pratiques

Ces quatre études de cas vous permettront de :

- Appliquer les méthodes d'analyse vues dans les chapitres précédents
- Travailler sur des problématiques réelles issues de l'actualité économique
- Pratiquer avec R ou Python selon votre préférence
- Produire des analyses reproductibles et documentées
:::

## Cas 1 — Analyser la démographie d'entreprises

### Problématique

La **démographie d'entreprises** (créations, défaillances, survie) est un indicateur clé de la vitalité économique d'un territoire. Comment évolue-t-elle en France depuis 2019 ? L'essor des micro-entreprises a-t-il modifié les tendances ?

### Source des données

| Source | URL | Format |
|--------|-----|--------|
| INSEE — Créations d'entreprises | [insee.fr](https://www.insee.fr/fr/statistiques/2015937) | XLS, CSV |
| INSEE — Défaillances | [insee.fr](https://www.insee.fr/fr/statistiques/1893220) | XLS, CSV |
| data.gouv.fr — BODACC | [data.gouv.fr](https://www.data.gouv.fr/fr/datasets/bodacc/) | JSON, CSV |

### Données illustratives

```{r}
#| label: cas1-demo-data
#| warning: false
#| message: false

library(tidyverse)
library(knitr)

# Données illustratives basées sur les publications INSEE
# Source : https://www.insee.fr/fr/statistiques/2015937
demo_data <- tibble(
  annee = 2019:2023,
  creations_totales = c(815000, 848000, 995000, 1071000, 1050000),
  creations_micro   = c(453000, 490000, 620000, 660000, 640000),
  creations_classiques = c(362000, 358000, 375000, 411000, 410000),
  defaillances      = c(52000, 32000, 28000, 42000, 55000)
) |>
  mutate(
    pct_micro = round(creations_micro / creations_totales * 100, 1),
    solde_net = creations_totales - defaillances
  )

kable(
  demo_data,
  col.names = c("Année", "Créations totales", "Micro-entr.", "Classiques",
                "Défaillances", "% Micro", "Solde net"),
  format.args = list(big.mark = " "),
  caption = "Démographie d'entreprises en France 2019-2023 (données illustratives basées sur INSEE)"
)
```

### Visualisation

```{r}
#| label: fig-cas1-evolution
#| fig-cap: "Évolution des créations et défaillances d'entreprises en France 2019-2023 (données illustratives)"
#| fig-height: 5
#| fig-width: 9

demo_long <- demo_data |>
  select(annee, creations_micro, creations_classiques, defaillances) |>
  pivot_longer(-annee, names_to = "categorie", values_to = "nombre") |>
  mutate(categorie = case_match(categorie,
    "creations_micro"     ~ "Créations — Micro-entreprises",
    "creations_classiques" ~ "Créations — Autres",
    "defaillances"        ~ "Défaillances"
  ))

ggplot(demo_long, aes(x = annee, y = nombre, fill = categorie)) +
  geom_col(data = filter(demo_long, categorie != "Défaillances")) +
  geom_line(data = filter(demo_long, categorie == "Défaillances"),
            aes(color = categorie, group = 1), linewidth = 1.5) +
  geom_point(data = filter(demo_long, categorie == "Défaillances"),
             aes(color = categorie), size = 3) +
  scale_fill_manual(
    values = c("Créations — Micro-entreprises" = "#bfdbfe", "Créations — Autres" = "#1a56db"),
    limits = c("Créations — Micro-entreprises", "Créations — Autres")
  ) +
  scale_color_manual(values = c("#dc2626")) +
  scale_y_continuous(labels = scales::number_format(big.mark = " ", scale = 1e-3, suffix = "k")) +
  scale_x_continuous(breaks = 2019:2023) +
  labs(
    title = "Démographie d'entreprises en France (2019-2023)",
    subtitle = "Données illustratives — remplacer par les données officielles INSEE",
    x = NULL, y = "Nombre d'entreprises",
    fill = NULL, color = NULL,
    caption = "Source : Structure basée sur les publications INSEE — données indicatives"
  ) +
  theme_minimal(base_size = 11) +
  theme(legend.position = "bottom", plot.title = element_text(face = "bold"),
        plot.caption = element_text(color = "#9ca3af", hjust = 0))
```

### Questions d'analyse

::: {.callout-note}
## 📝 Questions pour guider l'analyse

1. Quelle est la part des micro-entreprises dans les créations en 2023 ? Comment a-t-elle évolué depuis 2019 ?
2. Comment interpréter la chute des défaillances en 2020-2021 malgré la crise COVID ?
3. Calculez le **taux de création net** (créations - défaillances / stock total d'entreprises).
4. Comparez avec les données Eurostat Business Demography pour d'autres pays de l'UE.
:::

---

## Cas 2 — Comparer des secteurs d'activité

### Problématique

Certains secteurs créent plus de valeur que d'autres pour un niveau d'emploi donné. Comment comparer objectivement la **performance économique** des grands secteurs français ?

### Analyse : Matrice performance sectorielle

```{r}
#| label: cas2-secteurs

# Données illustratives ESANE 2022
secteurs <- tibble(
  section = c("C","F","G","H","I","J","M","N"),
  libelle = c("Industrie manuf.","Construction","Commerce","Transports",
              "Hébergement-Rest.","Info-comm.","Services spéc.","Services adm."),
  ca   = c(820, 310, 1680, 280, 95, 240, 310, 210),
  va   = c(230, 95, 280, 85, 35, 115, 140, 80),
  emp  = c(3100, 1700, 3300, 1300, 1200, 1000, 1800, 2200)
) |>
  mutate(
    taux_va     = round(va / ca * 100, 1),
    productivite = round(va * 1000 / emp, 1),
    ca_moy_emp  = round(ca * 1000 / emp, 0)
  )

kable(
  secteurs |> select(-section),
  col.names = c("Secteur", "CA (Md€)", "VA (Md€)", "Emploi (k)", "Taux VA (%)",
                "Productiv. (k€/emp)", "CA/emp (k€)"),
  caption = "Performance économique des secteurs — France 2022 (données illustratives basées sur ESANE)",
  format.args = list(big.mark = " ")
)
```

```{r}
#| label: fig-cas2-matrix
#| fig-cap: "Matrice productivité / taux de valeur ajoutée par secteur (données illustratives)"
#| fig-height: 6
#| fig-width: 9

ggplot(secteurs, aes(x = taux_va, y = productivite, size = emp, label = section)) +
  geom_point(aes(color = ca), alpha = 0.8) +
  geom_text(nudge_x = 0.8, nudge_y = 1, fontface = "bold", size = 3.5, color = "#1e40af") +
  scale_size_continuous(range = c(4, 18), name = "Emploi (k)") +
  scale_color_gradient(low = "#bfdbfe", high = "#1a56db", name = "CA (Md€)") +
  geom_hline(yintercept = mean(secteurs$productivite), linetype = "dashed", color = "#9ca3af") +
  geom_vline(xintercept = mean(secteurs$taux_va), linetype = "dashed", color = "#9ca3af") +
  annotate("text", x = mean(secteurs$taux_va) + 0.5, y = min(secteurs$productivite),
           label = "Taux VA moyen", size = 3, color = "#9ca3af", hjust = 0) +
  labs(
    title = "Matrice productivité / taux de valeur ajoutée par section NAF",
    subtitle = "France 2022 — données illustratives (taille des bulles ∝ emploi salarié)",
    x = "Taux de valeur ajoutée (VA / CA en %)",
    y = "Productivité apparente du travail (VA k€ / emploi)",
    caption = "Source : Structure basée sur ESANE INSEE — données indicatives"
  ) +
  theme_minimal(base_size = 11) +
  theme(plot.title = element_text(face = "bold"),
        plot.caption = element_text(color = "#9ca3af", hjust = 0))
```

---

## Cas 3 — Comparer la France avec d'autres pays européens

### Problématique

Comment se positionne l'économie française par rapport à ses voisins européens dans les secteurs clés (industrie, services ICT) ?

### Source des données

- **Eurostat SBS** : datasets `sbs_na_ind_r2` et `sbs_na_serv_r2`
- Accès via le [Data Browser Eurostat](https://ec.europa.eu/eurostat/databrowser) ou l'API SDMX

### Données comparatives illustratives

```{r}
#| label: cas3-europe

# Données illustratives basées sur les publications Eurostat SBS
# NACE C (Industrie manufacturière) — Année de référence 2021
industrie_eu <- tibble(
  pays = c("🇩🇪 Allemagne","🇫🇷 France","🇮🇹 Italie","🇪🇸 Espagne","🇵🇱 Pologne","🇳🇱 Pays-Bas"),
  iso  = c("DE","FR","IT","ES","PL","NL"),
  va_milliards  = c(740, 240, 270, 160, 115, 135),
  emploi_milliers = c(10900, 3100, 5200, 2650, 3850, 1050),
  nb_entreprises = c(285000, 200000, 450000, 220000, 370000, 90000)
) |>
  mutate(
    productivite = round(va_milliards * 1000 / emploi_milliers, 1),
    va_par_hab   = round(va_milliards * 1000 / c(84, 68, 59, 47, 38, 17.8), 1)
  )

kable(
  industrie_eu |> select(-iso),
  col.names = c("Pays","VA (Md€)","Emploi (k)","Nb entreprises","Productiv. (k€/emp)","VA/hab (€)"),
  caption = "Industrie manufacturière (NACE C) — Comparaison européenne 2021 (données illustratives Eurostat SBS)",
  format.args = list(big.mark = " ")
)
```

```{r}
#| label: fig-cas3-europe
#| fig-cap: "Comparaison européenne — Industrie manufacturière : productivité et VA par habitant (données illustratives)"
#| fig-height: 5
#| fig-width: 9

industrie_eu |>
  pivot_longer(c(productivite, va_par_hab), names_to = "indicateur", values_to = "valeur") |>
  mutate(indicateur = case_match(indicateur,
    "productivite" ~ "Productivité (k€/emploi)",
    "va_par_hab"   ~ "VA par habitant (€)"
  )) |>
  ggplot(aes(x = reorder(pays, valeur), y = valeur, fill = indicateur)) +
  geom_col(show.legend = FALSE) +
  facet_wrap(~indicateur, scales = "free_x") +
  coord_flip() +
  scale_fill_manual(values = c("#1a56db", "#0e9f6e")) +
  labs(
    title = "Industrie manufacturière — Comparaison européenne (NACE C)",
    subtitle = "Données illustratives basées sur Eurostat SBS 2021",
    x = NULL, y = NULL,
    caption = "Source : Structure basée sur Eurostat SBS — données indicatives"
  ) +
  theme_minimal(base_size = 10) +
  theme(plot.title = element_text(face = "bold", size = 12),
        plot.caption = element_text(color = "#9ca3af", hjust = 0),
        strip.text = element_text(face = "bold"))
```

---

## Cas 4 — Analyser les établissements par région

### Problématique

La répartition géographique des établissements révèle des dynamiques territoriales importantes. Comment se distribuent les établissements industriels en France métropolitaine ?

### Source des données

- **Base SIRENE** (données SIRET par région et code NAF)
- Disponible sur [data.gouv.fr](https://www.data.gouv.fr/fr/datasets/base-sirene-des-entreprises-et-de-leurs-etablissements-siren-siret/)

### Données régionales illustratives

```{r}
#| label: cas4-regions

# Données illustratives — Établissements industriels (NAF C) par région
regions <- tibble(
  region = c("Île-de-France","Auvergne-Rhône-Alpes","Hauts-de-France",
             "Grand Est","Occitanie","Nouvelle-Aquitaine",
             "Pays de la Loire","Bretagne","Normandie","Bourgogne-Franche-Comté"),
  code   = c("11","84","32","44","76","75","52","53","28","27"),
  nb_etab = c(28000, 35000, 18000, 20000, 15000,
               14000, 16000, 10000, 10000, 9000),
  emploi_ind_k = c(210, 320, 185, 190, 120, 110, 140, 100, 110, 95)
) |>
  mutate(
    part_nationale = round(nb_etab / sum(nb_etab) * 100, 1),
    emp_moy_etab   = round(emploi_ind_k * 1000 / nb_etab, 0)
  )

kable(
  regions,
  col.names = c("Région","Code","Étab. industriels","Emploi (k)","Part nationale (%)","Emploi moyen/étab."),
  caption = "Établissements industriels (NAF C) par région — France (données illustratives basées sur SIRENE)",
  format.args = list(big.mark = " ")
)
```

```{r}
#| label: fig-cas4-regions
#| fig-cap: "Top 10 régions par nombre d'établissements industriels (données illustratives)"
#| fig-height: 5
#| fig-width: 8

regions |>
  arrange(desc(nb_etab)) |>
  mutate(region = fct_inorder(region) |> fct_rev()) |>
  ggplot(aes(x = region, y = nb_etab)) +
  geom_col(fill = "#1a56db", alpha = 0.85) +
  geom_col(aes(y = emploi_ind_k * 200), fill = "#0e9f6e", alpha = 0.7, width = 0.4) +
  geom_text(aes(label = scales::number(nb_etab, big.mark = " ")),
            hjust = -0.1, size = 3, color = "#374151") +
  coord_flip() +
  scale_y_continuous(
    name = "Nb établissements (bleu)",
    sec.axis = sec_axis(~./200, name = "Emploi industriel en k (vert)",
                        labels = scales::number_format(big.mark = " "))
  ) +
  expand_limits(y = max(regions$nb_etab) * 1.2) +
  labs(
    title = "Établissements industriels et emploi par région",
    subtitle = "France — données illustratives basées sur SIRENE (NAF Section C)",
    x = NULL,
    caption = "Source : Structure basée sur Base SIRENE INSEE — données indicatives"
  ) +
  theme_minimal(base_size = 10) +
  theme(plot.title = element_text(face = "bold", size = 12),
        plot.caption = element_text(color = "#9ca3af", hjust = 0))
```

---

::: {.callout-tip}
## ✅ Pour aller plus loin

1. **Reproduire avec de vraies données** : téléchargez les fichiers officiels depuis les URLs indiquées
2. **Automatiser** : créez des scripts R ou Python paramétrables par secteur ou région
3. **Mettre à jour** : les données SIRENE sont disponibles chaque mois
4. **Publier** : exportez vos analyses en HTML Quarto reproductible
:::
