---
title: "Analyse de données avec R"
subtitle: "Importer, manipuler et visualiser des statistiques d'entreprises avec R et tidyverse"
description: "Apprendre à analyser des données officielles sur les entreprises avec R : importation CSV/API, manipulation avec dplyr, visualisation avec ggplot2, tableaux avec knitr."
author: "Formation StatEntreprises"
date: last-modified
categories: [R, tidyverse, ggplot2, analyse de données]
execute:
  echo: true
  warning: false
  message: false
---

::: {.learning-box}
#### 🎯 Objectifs pédagogiques

À l'issue de ce chapitre, vous serez capable de :

- Importer des données CSV et JSON avec R
- Manipuler des données avec dplyr (filter, mutate, group_by, summarise)
- Créer des visualisations professionnelles avec ggplot2
- Appeler une API REST et parser la réponse
- Produire des tableaux statistiques formatés
:::

## Prérequis et configuration

### Packages nécessaires

```{r}
#| label: setup
#| code-fold: false

# Installation (décommenter si nécessaire)
# install.packages(c("tidyverse", "httr2", "jsonlite", "readr", "knitr", "DT"))

library(tidyverse)   # dplyr, ggplot2, readr, tidyr, etc.
library(jsonlite)    # Parsing JSON
library(knitr)       # Tableaux formatés
```

## 1. Importer des données CSV

### Exemple : Créations d'entreprises par secteur (données simulées)

Les données ci-dessous reproduisent la **structure** des publications INSEE sur les créations d'entreprises, avec des valeurs illustratives.

```{r}
#| label: import-csv-demo

# En pratique, vous téléchargez le CSV depuis data.gouv.fr ou insee.fr
# Ici nous créons un exemple représentatif
creations_secteur <- tibble(
  annee         = rep(2021:2023, each = 10),
  section_naf   = rep(c("C","F","G","H","I","J","K","L","M","N"), 3),
  libelle       = rep(c(
    "Industrie manufacturière",
    "Construction",
    "Commerce",
    "Transports",
    "Hébergement & restauration",
    "Information & communication",
    "Finance & assurance",
    "Immobilier",
    "Services spécialisés",
    "Services administratifs"
  ), 3),
  nb_creations  = c(
    # 2021
    28500, 95000, 185000, 45000, 72000, 68000, 12000, 18000, 125000, 95000,
    # 2022
    30000, 105000, 195000, 48000, 78000, 75000, 13000, 19500, 135000, 102000,
    # 2023
    31200, 108000, 198000, 50000, 80000, 78000, 13500, 20000, 140000, 106000
  )
)

# Aperçu des données
head(creations_secteur, 10) |>
  kable(
    caption = "Créations d'entreprises par section NAF (données illustratives)",
    col.names = c("Année", "Section NAF", "Libellé", "Nb créations"),
    format.args = list(big.mark = " ")
  )
```

::: {.callout-warning}
## ⚠️ Données illustratives

Ces données reproduisent la **structure** des statistiques INSEE mais avec des valeurs approximatives. 
Remplacez-les par les données officielles depuis [data.gouv.fr](https://www.data.gouv.fr/fr/datasets/base-sirene-des-entreprises-et-de-leurs-etablissements-siren-siret/) ou [insee.fr](https://www.insee.fr/fr/statistiques/2015937).
:::

## 2. Manipulation avec dplyr

### Filtrer et résumer les données

```{r}
#| label: dplyr-manipulation

# Top 5 des secteurs en 2023
top5_2023 <- creations_secteur |>
  filter(annee == 2023) |>
  arrange(desc(nb_creations)) |>
  slice_head(n = 5) |>
  mutate(
    part_pct = round(nb_creations / sum(creations_secteur$nb_creations[
      creations_secteur$annee == 2023]) * 100, 1)
  )

kable(
  top5_2023 |> select(libelle, nb_creations, part_pct),
  col.names = c("Secteur", "Créations 2023", "Part (%)"),
  format.args = list(big.mark = " "),
  caption = "Top 5 des secteurs par nombre de créations en 2023"
)
```

### Évolution annuelle par grand secteur

```{r}
#| label: evolution-annuelle

# Calcul de la variation 2021-2023
evolution <- creations_secteur |>
  pivot_wider(names_from = annee, values_from = nb_creations,
              names_prefix = "n_") |>
  mutate(
    var_pct = round((n_2023 - n_2021) / n_2021 * 100, 1)
  ) |>
  arrange(desc(var_pct))

kable(
  evolution |> select(libelle, n_2021, n_2022, n_2023, var_pct),
  col.names = c("Secteur", "2021", "2022", "2023", "Var. 21-23 (%)"),
  format.args = list(big.mark = " "),
  caption = "Évolution des créations d'entreprises 2021-2023"
)
```

## 3. Visualisation avec ggplot2

### Graphique en barres horizontales

```{r}
#| label: fig-barres-secteurs
#| fig-cap: "Top 10 des secteurs par créations d'entreprises en 2023 (données illustratives)"
#| fig-height: 5
#| fig-width: 8

# Palette de couleurs institutionnelle
couleurs_insee <- c("#003189", "#2F7ED8", "#5E8ABD", "#8DB3D1", "#BDDCE5",
                    "#E8F4F8", "#FFE4CC", "#FFBF80", "#FF8C42", "#E05F1B")

creations_secteur |>
  filter(annee == 2023) |>
  arrange(nb_creations) |>
  mutate(libelle = fct_inorder(libelle)) |>
  ggplot(aes(x = nb_creations, y = libelle, fill = nb_creations)) +
  geom_col(show.legend = FALSE) +
  geom_text(aes(label = scales::number(nb_creations, big.mark = " ")),
            hjust = -0.1, size = 3, color = "#374151") +
  scale_fill_gradient(low = "#bfdbfe", high = "#1a56db") +
  scale_x_continuous(
    labels = scales::number_format(big.mark = " ", scale = 1e-3, suffix = " k"),
    expand = expansion(mult = c(0, 0.2))
  ) +
  labs(
    title = "Créations d'entreprises par secteur en 2023",
    subtitle = "Données illustratives — remplacer par les données officielles INSEE",
    x = "Nombre de créations",
    y = NULL,
    caption = "Source : Structure basée sur les publications INSEE — données indicatives"
  ) +
  theme_minimal(base_size = 11) +
  theme(
    plot.title    = element_text(face = "bold", size = 13),
    plot.subtitle = element_text(color = "#6b7280"),
    plot.caption  = element_text(color = "#9ca3af", hjust = 0),
    panel.grid.major.y = element_blank(),
    axis.text.y   = element_text(size = 9)
  )
```

### Graphique en courbes : évolution temporelle

```{r}
#| label: fig-evolution-secteurs
#| fig-cap: "Évolution des créations d'entreprises 2021-2023 pour les secteurs les plus dynamiques"
#| fig-height: 5
#| fig-width: 9

# Sélectionner les 5 secteurs avec le plus grand nombre de créations en 2023
top5_labels <- top5_2023$libelle

creations_secteur |>
  filter(libelle %in% top5_labels) |>
  ggplot(aes(x = annee, y = nb_creations, color = libelle, group = libelle)) +
  geom_line(linewidth = 1.2) +
  geom_point(size = 3) +
  scale_y_continuous(
    labels = scales::number_format(big.mark = " ", scale = 1e-3, suffix = "k")
  ) +
  scale_x_continuous(breaks = 2021:2023) +
  scale_color_brewer(palette = "Set2") +
  labs(
    title = "Évolution des créations d'entreprises dans les 5 premiers secteurs",
    subtitle = "Données illustratives — remplacer par les données officielles INSEE",
    x = "Année",
    y = "Nombre de créations",
    color = "Secteur",
    caption = "Source : Structure basée sur les publications INSEE — données indicatives"
  ) +
  theme_minimal(base_size = 11) +
  theme(
    plot.title    = element_text(face = "bold", size = 13),
    plot.subtitle = element_text(color = "#6b7280"),
    plot.caption  = element_text(color = "#9ca3af", hjust = 0),
    legend.position = "bottom",
    legend.text   = element_text(size = 8)
  )
```

## 4. Appel à une API REST

### Exemple : Interroger l'API de data.gouv.fr

```{r}
#| label: api-datagouv
#| eval: false
#| code-fold: false

library(httr2)

# Rechercher des datasets sur les entreprises
req <- request("https://www.data.gouv.fr/api/1/datasets/") |>
  req_url_query(
    q = "base SIRENE entreprises",
    page_size = 5,
    sort = "-created"
  )

resp <- req |> req_perform()

# Parser la réponse JSON
data_results <- resp |>
  resp_body_json(simplifyVector = TRUE)

# Afficher les titres des datasets trouvés
data_results$data |>
  select(title, organization.name, last_modified) |>
  kable(col.names = c("Titre", "Producteur", "Dernière modification"))
```

::: {.callout-note}
## 📌 Note d'exécution

Le code API ci-dessus nécessite une **connexion internet** et est marqué `eval: false` pour la reproductibilité hors ligne. Décommentez `eval: true` pour l'exécuter dans un environnement connecté.
:::

### Exemple : Interroger l'API INSEE (séries temporelles)

```{r}
#| label: api-insee-demo
#| eval: false
#| code-fold: false

# L'API INSEE nécessite une clé d'authentification (gratuite)
# Obtenir une clé sur https://api.insee.fr/catalogue

library(httr2)

# Identifiants à renseigner
consumer_key <- "VOTRE_CONSUMER_KEY"
consumer_secret <- "VOTRE_CONSUMER_SECRET"

# Authentification OAuth2 (client credentials)
token_req <- request("https://api.insee.fr/token") |>
  req_auth_basic(consumer_key, consumer_secret) |>
  req_body_form(grant_type = "client_credentials")

token_resp <- token_req |> req_perform()
access_token <- token_resp |> resp_body_json() |> pluck("access_token")

# Requête de données (série ICA-2015-A88-A-BDAP)
# Exemple : Indice de chiffre d'affaires — Services informatiques
series_req <- request("https://api.insee.fr/series/BDM/V1/data/SERIES_BDM/001557412") |>
  req_headers(Authorization = paste("Bearer", access_token)) |>
  req_url_query(format = "json")

series_resp <- series_req |> req_perform()
```

## 5. Analyse statistique simple : taille des entreprises

```{r}
#| label: analyse-taille

# Données illustratives : répartition des entreprises par taille (France 2022)
# Source : INSEE ESANE — données indicatives
tailles <- tibble(
  tranche = c("0 salarié", "1-9", "10-49", "50-249", "250-499", "500+"),
  label   = c("Micro (0)", "Micro (1-9)", "TPE (10-49)", "PME (50-249)", "ETI (250-499)", "GE (500+)"),
  nb_entreprises = c(3800000, 1250000, 180000, 22000, 2200, 1500),
  pct_va  = c(10, 20, 22, 20, 10, 18)
)

# Graphique combiné : effectif et part de VA
tailles |>
  mutate(
    tranche = fct_inorder(tranche),
    pct_effectif = round(nb_entreprises / sum(nb_entreprises) * 100, 2)
  ) |>
  pivot_longer(cols = c(pct_effectif, pct_va),
               names_to = "indicateur", values_to = "valeur") |>
  mutate(
    indicateur = case_match(indicateur,
      "pct_effectif" ~ "% Nombre d'entreprises",
      "pct_va"       ~ "% Valeur ajoutée"
    )
  ) |>
  ggplot(aes(x = tranche, y = valeur, fill = indicateur)) +
  geom_col(position = "dodge") +
  scale_fill_manual(values = c("#1a56db", "#0e9f6e")) +
  labs(
    title = "Répartition des entreprises par taille — France",
    subtitle = "Données illustratives basées sur les ordres de grandeur ESANE",
    x = "Taille d'entreprise",
    y = "Part (%)",
    fill = NULL,
    caption = "Source : Structure basée sur ESANE INSEE — données indicatives"
  ) +
  theme_minimal(base_size = 11) +
  theme(
    legend.position = "top",
    plot.title = element_text(face = "bold"),
    plot.caption = element_text(color = "#9ca3af", hjust = 0)
  )
```

## 6. Exporter et partager ses résultats

```{r}
#| label: export-demo
#| eval: false

# Exporter un tableau en CSV
write_csv(creations_secteur, "data/creations_secteur_2021_2023.csv")

# Exporter un graphique en PNG
ggsave("assets/fig_creations_secteurs.png", width = 10, height = 6, dpi = 150)

# Tableau interactif avec DT
library(DT)
datatable(
  creations_secteur |> filter(annee == 2023),
  colnames = c("Année", "Code NAF", "Secteur", "Nb créations"),
  options = list(pageLength = 10, dom = 'ftp')
)
```

---

::: {.callout-tip}
## ✅ Points clés à retenir

1. `readr::read_csv()` importe facilement les fichiers CSV officiels
2. `dplyr` (filter, mutate, group_by, summarise) suffit pour la plupart des analyses
3. `ggplot2` + `theme_minimal()` produisent des graphiques professionnels
4. Les API (INSEE, data.gouv.fr) nécessitent parfois une clé d'accès gratuite
5. Documentez toujours vos sources dans le code (commentaires ou labels Quarto)
:::

## Ressources complémentaires

- 📘 [R for Data Science (Hadley Wickham)](https://r4ds.hadley.nz) — la référence
- 📗 [ggplot2 reference](https://ggplot2.tidyverse.org/reference/)
- 📙 [httr2 pour les API](https://httr2.r-lib.org)
- 📕 [Documentation API INSEE](https://api.insee.fr/catalogue)
- 📗 [Quarto — Code execution](https://quarto.org/docs/computations/r.html)

---

*Chapitre précédent : [Module 05 — Open Data](05-opendata.qmd) | Chapitre suivant : [Module 07 — Python →](07-analyse-python.qmd)*
